臺灣臺南地方法院民事判決　　九十一年度簡上字第一一○號
　　上　訴　人　丁○○
　　　　　　　　丙○○
　　被上訴人　　乙○○
　　訴訟代理人　甲○○
右當事人間請求給付票款事件，上訴人對於中華民國九十一年六月十一日本院新市簡
易庭第一審判決（九十一年度新簡字第一一九號）提起上訴，本院判決如左：
    主  　文
上訴駁回。
第二審訴訟費用由上訴人負擔。
    事  　實
甲、上訴人方面：
一、聲明：求為判決：(一)原判決廢棄。(二)被上訴人應給付上訴人新台幣（下同）七十
    一萬五千元，及自支付命令送達翌日起至清償日止，按年息百分之六計算之利息
    。(三)第一、二審訴訟費用由被上訴人負擔。
二、陳述：除與原判決記載相同者，茲引用之外，補稱：
（一）本件被上訴人乙○○是系爭支票另一背書人邱海清之舅舅，邱海清持其父親邱
      標如簽發之支票，由其自己背書後欲向上訴人借款，惟上訴人考慮邱海清之信
      用，要求支票必須有被上訴人乙○○之簽名，才要借款給邱海清，邱海清嗣後
      持背面有被上訴人簽名之七紙系爭支票向上訴人借款，因系爭支票之背書「邱
      海清」與「乙○○」之字跡，其字型大小、筆勢等特徵有顯著之差異，顯然是
      不同人所簽，上訴人才將借款交付予邱海清。
（二）證人邱海清是利害關係人，被上訴人是邱海清之母舅（旁系三等親），其證詞
      顯為使有資力之被上訴人脫免責任，欲將責任由其一人承擔，其證詞並不可採
      。又原審依照內政部警政署刑事警察局之鑑定意見，認系爭支票之「乙○○」
      背書為邱海清所偽造，固非無見，然查，邱海清之字跡與系爭支票「乙○○」
      背書迥然不同，鑑定意見並不充足。茲因系爭支票背書「乙○○」等字之字跡
      反而與被上訴人乙○○或乙○○之子甲○○之字跡較相似，因此若系爭支票之
      背書為被上訴人乙○○所為，被上訴人自應負背書人之責，若背書為其子甲○
      ○所簽，必然經被上訴人之授權，則被上訴人均應負背書人之責任。
三、證據：除援用第一審所提證據外，聲請筆跡鑑定。
乙、被上訴人方面：
一、聲明：求為判決如主文所示。
二、陳述：除與原判決記載相同者，茲引用之外，補稱：
（一）被上訴人鄭重否認系爭支票之背書「乙○○」之字跡為親簽。事實是邱海清在
      上訴人要求下，為取信上訴人以順利取得借款，才在未經被上訴人同意下，擅
      自簽寫被上訴人姓名於支票背面。被上訴人自始完全不知情，亦未予追認。內
      政部警政署刑事警察局之筆跡鑑定，及證人邱海清之坦承擅自簽寫，上開物證
      、人證已證明本件被上訴人係受冤之人。
（二）被上訴人非邱海清之母舅（三等親），彼此間並無任何直系、旁系、法定親屬
　　　關係。一審證人邱海清基於「被上訴人無辜」之義憤出庭自白，只因「己為之
　　　禍，不欲殃及他人」之單純動機。縱上訴人認非證人筆跡，也與被上訴人或其
　　　子甲○○無涉。上訴人自始無法明確舉證系爭支票背書為被上訴人親自簽名或
　　　曾授權由邱海清簽名，只因上訴人見被上訴人資力較邱海清為佳，較有給付可
　　　能而圖謀不當債權，單憑邱海清擅自背書簽寫之「乙○○」三字，便一口咬定
　　　被上訴人。
（三）一審訴訟前，上訴人早已明知本案實際債務人為邱海清，並知「乙○○」三字
      為邱海清偽造。邱標如、邱海清父子共謀不法利益（上訴人已明知實際債務人
      為邱海清），又邱標如、邱海清觸犯刑法詐欺罪及偽造文書罪嫌（上訴人已明
      知乙○○三字為邱海清偽造），及系爭支票跳票後，邱海清生意倒閉，並未逃
      匿，曾協商上訴人還款事宜，且一審主動出庭自白，二審時也將全程出庭公審
      ，其還款和解之誠意，即可證明。
（四）上訴人之票款債權，一審前早已獲司法確認保障，即本院九十一年度促字第一
      五六一號支付命令已對發票人邱標如、背書人邱海清生效，本件上訴人之債權
      已等同司法裁判確定，隨時可以公權力追討票款，如今復無端興訟重覆裁判債
      權，其由何在？
三、證據：除援用第一審所提證據外，補提存證信函乙件為證。
　　理　　由
一、上訴人起訴主張：上訴人執有由訴外人邱標如簽發、訴外人邱海清及被上訴人共
    同背書如附表所示之支票七紙（下稱系爭支票），詎分別於如附表所示提示日為
    付款之提示，竟均遭拒付。被上訴人既為系爭支票之背書人，自應如數給付系爭
    票款等情，爰依票據之法律關係，求為命被上訴人給付票款七十三萬五千元，及
    分別自如附表所示發票日起至清償日止，按年息百分之六計算之利息之判決（上
    訴人於上訴後減縮其聲明請求被上訴人給付七十一萬五千元，及自支付命令送達
    翌日起至清償日止，按年息百分之六計算之利息）。
二、被上訴人則以：被上訴人未於系爭支票背書，系爭支票「乙○○」之簽名，係另
    一背書人邱海清持系爭支票向上訴人借款時，未經被上訴人之同意，擅自冒用被
    上訴人名義於系爭支票背書。被上訴人既未於系爭支票背書，上訴人請求被上訴
    人給付系爭票款，自無理由等語，資為抗辯。
三、上訴人主張其執有由訴外人邱標如簽發、訴外人邱海清及以被上訴人名義共同背
    書之系爭支票七紙，詎分別於如附表所示提示日為付款之提示，竟均遭拒付之事
    實，雖據提出支票及退票理由單各七紙為證，惟被上訴人既否認系爭支票背面以
    其名義所為之背書為真正，依民事訴訟法第二百七十七條前段及第三百五十七條
    前段之規定，自應由執票人之上訴人就系爭支票以被上訴人名義所為之背書，係
    被上訴人所背書或授權他人背書乙節，負舉證之責任。經查：
（一）證人邱海清於原審結證：「系爭支票是我沒有經過乙○○同意，而用乙○○名
      義背書的，四、五年前第一次是乙○○帶我去找原告借錢，乙○○當時有幫我
      背書三張支票，但後來他聲明不再幫我背書，要讓我自己去借錢，但原告要求
      要有乙○○背書才肯借錢給我，所以我才未經乙○○同意，簽乙○○姓名背書
      於系爭支票上」等語明確（原審卷第三十頁正面），可徵被上訴人抗辯：系爭
      支票背面「乙○○」之簽名，係另一背書人邱海清持系爭支票向上訴人借款時
      ，未經被上訴人之同意，擅自冒用被上訴人名義於系爭支票背書等語，已非無
      據。再系爭支票背書人「乙○○」之筆跡，經送請內政部警政署刑事警察局鑑
      定，依特徵比對法比對上開筆跡與被上訴人本人、被上訴人訴訟代理人甲○○
      、訴外人邱海清書寫「乙○○」之筆跡，以：系爭支票背書人「乙○○」之筆
      跡，與訴外人邱海清書寫「乙○○」之筆跡，其「吳」字之「　」字部分，筆
      劃相關位置、連筆皆一致；「燦」字之「米」字部分，字體結構、書寫方式相
      符；「輝」字之「軍」部分，筆順、筆劃轉折處吻合，因認系爭支票背書人「
      乙○○」之簽名筆跡與訴外人邱海清書寫「乙○○」之筆跡相符，有該局九十
      一年四月二十二日刑鑑字第０九一００八四三０九號鑑驗通知書附卷可稽，亦
      與證人邱海清前揭證述情節相符，則被上訴人抗辯：訴外人邱海清冒用被上訴
      人名義於系爭支票背書等語，信而有徵，堪予採信。
（二）次查，系爭支票背書人「乙○○」之筆跡，與原審卷附各由被上訴人、訴訟代
      理人甲○○親筆簽名於被上訴人九十一年三月二十九日民事答辯狀末具狀人欄
      「吳燦煇」、撰狀人欄「甲○○」及同日提出委任狀之委任人欄「吳燦煇」、
      受任人欄「甲○○」之筆跡（原審卷第二十五頁、第二十六頁），經依聲請囑
      託內政部警政署刑事警察局依特徵比對法鑑驗筆跡之結果，以：(1)系爭支票背
      書人「乙○○」之筆跡，與上開民事答辯狀末具狀人欄「吳燦煇」及委任狀委
      任人欄「吳燦煇」之筆跡，其「吳」字之「　」字部分，筆劃相關位置、筆順
      皆不一致；「燦」字之「火」字筆劃相關位置、書寫方式不同，「米」字之字
      體結構不吻合；「輝」字之「光」字之書寫方式不相符，「軍」字筆劃角度不
      同，因認系爭支票背書人「乙○○」之簽名筆跡與被上訴人書寫「乙○○」之
      筆跡不相符；(2)又系爭支票背書人「乙○○」之筆跡，與上開民事答辯狀末撰
      狀人欄「甲○○」及委任狀受任人欄「甲○○」之筆跡，因僅有一「吳」字可
      資比對，歉難認定，有該局九十一年九月五日刑鑑字第０九一０二三四三００
      號鑑驗通知書在卷足憑，可認上訴人主張系爭支票以被上訴人名義所為之背書
      係被上訴人或其子甲○○所為云云，亦嫌無據。此外，上訴人又未另舉其他積
      極事證足以證明以被上訴人名義於系爭支票所為之背書，係被上訴人所為或授
      權他人所為之事實為真。則上訴人主張被上訴人應負背書人之責任云云，洵非
      有據。
四、綜上所述，本件上訴人主張被上訴人背書或授權他人背書於系爭支票云云，不足
    採信；被上訴人抗辯：訴外人邱海清擅自冒用被上訴人名義背書於系爭支票等語
    ，應屬實在。是則上訴人執此主張被上訴人應負系爭支票之背書人責任云云，委
    非可採。從而，上訴人本於票據之法律關係，請求被上訴人給付票款七十一萬五
    千元，及自支付命令送達翌日即九十一年一月十六日起至清償日止，按年息百分
    之六計算之利息，為無理由，不應准許。原審為上訴人敗訴之判決，並無不合。
    上訴意旨指摘原判決不當，求予廢棄改判，為無理由，應予駁回。
五、據上論結，本件上訴為無理由，依民事訴訟法第四百三十六條之一第三項、第四
    百四十九條第一項、第七十八條，判決如主文。
中　　　華　　　民　　　國　　九十一　　年　　十二　　　月　　　二　　　日
                                臺灣臺南地方法院民事第四庭
~B審判長法官　蘇正賢
~B　　　法官　楊佳祥
~B　　　法官　張季芬
右正本證明與原本無異。
本判決不得上訴。
中　　　華　　　民　　　國　　九十一　　年　　十二　　　月　　　二　　　日
~B　　　法院書記官　汪姿秀
~F0
~T40
 ┌────────────────────────────────────────────────┐
 │附表                                                                                            │
 ├─┬────────┬────┬─────┬────────┬────────┬────────┤
 │編│  付  款  人    │發票人  │支票號碼  │票  面  金  額  │票 載 發 票 日  │    提  示  日  │
 │號│                │        │          │   （新臺幣）   │                │                │
 ├─┼────────┼────┼─────┼────────┼────────┼────────┤
 │  │                │        │          │                │                │                │
 │一│台新國際商業銀行│邱標如  │TN0000000 │玖萬伍仟元      │九十年十月十五日│九十年十月十五日│
 │  │台南分行        │        │          │                │                │                │
 ├─┼────────┼────┼─────┼────────┼────────┼────────┤
 │二│台新國際商業銀行│邱標如  │TN0000000 │壹拾貳萬伍仟元  │九十年十月二十五│九十年十月二十五│
 │  │台南分行        │        │          │                │日              │日              │
 ├─┼────────┼────┼─────┼────────┼────────┼────────┤
 │三│台新國際商業銀行│邱標如  │TN0000000 │壹拾伍萬元      │九十年十一月十  │九十年十一月十二│
 │  │台南分行        │        │          │                │日              │日              │
 ├─┼────────┼────┼─────┼────────┼────────┼────────┤
 │四│台新國際商業銀行│邱標如  │TN0000000 │玖萬伍仟元      │九十年十一月三十│九十年十一月三十│
 │  │台南分行        │        │          │                │日              │日              │
 ├─┼────────┼────┼─────┼────────┼────────┼────────┤
 │五│台新國際商業銀行│邱標如  │TN0000000 │陸萬伍仟元      │九十年十一月二十│九十年十一月二十│
 │  │台南分行        │        │          │                │五日            │六日            │
 ├─┼────────┼────┼─────┼────────┼────────┼────────┤
 │六│台新國際商業銀行│邱標如  │TN0000000 │伍萬伍仟元      │九十年十二月五  │九十年十二月五  │
 │  │台南分行        │        │          │                │日              │日              │
 ├─┼────────┼────┼─────┼────────┼────────┼────────┤
 │七│台新國際商業銀行│邱標如  │TN0000000 │壹拾伍萬元      │九十年十二月二十│九十年十二月二十│
 │  │台南分行        │        │          │                │日              │日              │
 └─┴────────┴────┴─────┴────────┴────────┴────────┘
